臺灣高等法院刑事判決　　　　　　　　94年度上訴字第1013號
上　訴　人　臺灣台北地方法院檢察署檢察官
被　　　告　丙○○
被　　　告　乙○○
共　　　同
選任辯護人　林衍鋒律師
上列上訴人因被告等偽造文書案件，不服臺灣臺北地方法院，92
年度訴字第1795號，中華民國94年2月23日第一審判決（起訴案
號：臺灣臺北地方法院檢察署92年度偵續字第262號），提起上
訴，本院判決如下：
    主  文
上訴駁回。
    理  由
一、公訴意旨略以：
    被告丙○○與被告乙○○分別為筠誠網路科技股份有限公司
    （下稱筠誠公司）董事長及董事，均明知於民國九十一年二
    月二十六日下午二時許，由丙○○在台北市中山區○○○路
    二六三號二樓之一即筠誠公司會議室所召開之董事會，董事
    三席中僅其二人出席，另一董事張富雄並未出席，且該公司
    相關運作事宜，張富雄僅授權甲○○代為處理，並未授權他
    人為之，竟於該次董事會召開後至九十一年三月四日間之某
    日，由乙○○以翻印移植張富雄於九十年 (起訴書誤載為九
    十一年)十一月初所出具董事願任同意書上署押之方法，於
    前揭董事會簽到簿上偽造張富雄之署押，並於九十一年三月
    四日，將該偽造之董事會簽到簿交由不知情之黃明貴（另由
    檢察官為不起訴處分）持向臺北市政府商業管理處申辦選任
    董事長、聘任經理人等變更登記，使該處承辦之公務員將此
    不實事項登載於其職務所掌之公司登記資料簿，足生損害於
    張富雄、甲○○及臺北市政府商業管理處對公司登記資料管
    理之正確性。因認被告丙○○、被告乙○○均涉犯刑法第二
    百十六條、第二百十條之行使偽造私文書罪嫌及同法第二百
    十四條之使公務員登載不實罪嫌。
二、按犯罪事實應依證據認定之，無證據不得認定其犯罪事實。
    又不能證明被告犯罪者，應諭知無罪之判決，刑事訴訟法第
    154條第2項、第301條第1項分別定有明文。再按，事實之認
    定，應憑證據，如未能發現相當證據，或證據不足以證明，
    自不能以推測或擬制之方法，為裁判基礎；且認定不利於被
    告之事實須依積極證據，苟積極證據不足為不利於被告事實
    之認定時，即應為有利於被告之認定；另認定犯罪事實所憑
    之證據，雖不以直接證據為限，間接證據亦包括在內，然而
    無論直接證據或間接證據，其為訴訟上之證明，須於通常一
    般之人均不致有所懷疑，而得確信其為真實之程度者，始得
    據為有罪之認定，倘其證明尚未達到此一程度，而有合理之
    懷疑存在而無從使事實審法院得有罪之確信時，即應由法院
    為諭知被告無罪之判決（最高法院40年台上字第86號、30年
    上字第816號、76年台上字第4986號判例參照）。
三、起訴所憑之依據：
    檢察官認被告二人涉犯前開罪嫌，無非係以告訴人甲○○之
    指訴、證人張富雄、周庭生之證述、筠誠公司91年2月26 日
    董事會簽到簿、筠誠公司91年2月26日董事會議記錄簿、臺
    北市政府91年11月27日府建商字第091680997號函附張富雄
    董事願認同意書、筠誠公司變更登記聲請書、筠誠公司變更
    登記表等為主要論據。
四、被告之辯解：
    被告等二人固承認91年2月26日並未實際召開董事會，91年
    2月26日之會議紀錄是根據90年11月13日會議內容所紀錄之
    事實，惟堅詞否認有何行使偽造私文書犯行，均辯稱：我們
    90年10月間向林松壽等人購買股權，加入公司，我們只是單
    純出資，有買賣支票及相關資料，根本不需要有偽造行為。
    91年2月26日董事會張富雄並沒有參加，該次會議記錄，是
    根據90年11月13日而來，90年11月13日該次會議告訴人有來
    ，告訴人對於會議內容知情，我們只是在會議記錄上簽上自
    己的名字，我是買方付了五百多萬，沒動機去翻印或偽造張
    富雄簽名，且甲○○也因與筠誠公司發生糾紛被控妨害自由
    罪，遭高等法院判處拘役40日確定等語。
五、本院之判斷：
(一)查筠誠公司於89年8月1日成立，被告等二人於90年10月間向
    筠誠公司股東林松壽、周庭生（即周曉風）等人購買筠誠公
    司之股份，加入該公司之經營。緣筠誠公司於90年11月13日
    召開第9次股東會議，選任被告丙○○為董事長，被告乙○
    ○、證人張富雄均為董事、周庭生為監察人，並且辦理登記
    ，該次會議之臨時動議為擬增加監察人一名，並由下次股東
    會決議。筠誠公司並於91年2月26日召開臨時股東會及董事
    會，確認90年11月13日所決議之內容，惟該次會議之性質僅
    為俗稱之紙上會議，所有會議之內容，均依據90年11月13日
    會議內容所紀錄之事實，並未實際通知董事、股東而有開會
    之外觀，而90年11月13日該次會議告訴人甲○○確有參與會
    議，並知悉會議內容。被告等二人對於91年2月26日並未實
    際召開董事會，該會議僅是紙上會議，並於會後持該董事會
    議紀錄及簽到簿辦理申請變更登記並不否認等情，並有筠誠
    公司變更登記申請書、筠誠公司變更登記表、筠誠公司91年
    2 月26日董事會會議記錄、簽到簿在卷足憑，亦有證人韓秉
    瀚證述明確（詳如後述），此部份事實堪以認定。
(二)關於91年2月26日董事會會議紀錄係由何人製作、及簽到簿
    上張富雄之簽名係何人所為，經查，證人即會計師黃明貴於
    原審審理時證述：91年2月26日下午二時之董事會議記錄打
    字部分是我預先打好。我是根據他們公司的韓先生所提供的
    資料來打字，再由他們去用印簽字。我是根據他們股東臨時
    會來推選主席‧‧‧我有看過報到簿的正本，正本看不出來
    甲○○及張富雄的簽名有無塗改的痕跡。報到單正本甲○○
    的下面「列席」兩個字是我加的‧‧‧資料都是由公司的韓
    秉瀚告訴我，我是根據他的資料蓋章簽字的。他們要辦理公
    司變更改組，所以委託我辦理並製作會議記錄。這份紀錄我
    做好後交給筠誠公司的櫃檯，等他們蓋好章再通知我來拿。
    我沒有見過甲○○、張富雄、丙○○及乙○○四位簽名，因
    為文件送過去一、兩個月，他們何時簽的我不知道等語（92
    年度訴字第1795號卷一第94頁至第99頁），證人黃明貴既為
    筠誠公司之會計師，其自韓秉瀚處得到筠誠公司董事會會議
    資料內容，並製作該次會議記錄，至於為何紀錄人記載為乙
    ○○亦是因為捉人數，甚至甲○○簽名下「列席」二字亦是
    由其填載，足認該份會議記錄確非被告乙○○所製作無訛。
(三)又證人周庭生於原審審理時證述：（為何在偵查中跟檢察官
    說是乙○○製作的？）當時檢察官拿給我看，我那時候說不
    確定，但是會議記錄上製作人是乙○○。（為何在九十二年
    度偵續字第二六二號第四十二頁反面為何回答甲○○在91年
    2 月26日有出席會議？）因為韓秉瀚跟我說的，他有在簽名
    後面勾列席。韓秉瀚跟筠誠公司及戰略高手有技術性的往來
    及跟會計師辦理任何證照都是由他處理。甲○○在現場的臨
    時動議欄內增加監察人一人，後來就是甲○○。筠誠公司的
    變更事項是委託韓秉瀚辦理。我沒有親眼看到91年2月26日
    董事會簽到簿上甲○○、張富雄的名字是何人所簽等語（92
    年度訴字第1795號卷一第121頁至第125頁），則周庭生並不
    清楚真正製作會議記錄之人為何人，僅是根據該會議記錄文
    義上之記載而回答檢察官於偵查中之訊問，自不能遽以上開
    證言為不利被告等之證據。
(四)證人韓秉瀚於原審審理時證述：我記得90年幫筠誠公司辦理
    變更登記事項，及辦理公司負責人變更，90年有召開股東會
    ，有決議董事及監察人，是三個董事、一個監察人，甲○○
    一直想當監察人，所以那時候要簽董事願任書，我拿給甲○
    ○簽了三次‧‧‧我好像有看過91年2月26日股東會議記錄
    、董事會議記錄及簽到簿。這些會是延續九十年股東會的後
    續所開的會，因為一直沒有辦下來，才會召開這次會議，正
    確的時間我不記得是否是2月26日，因為之前股東會議就已
    經作決議，這份是早上開完會後請董事長及監察人簽名送交
    會計師。簽到簿是我拿給丙○○、乙○○簽名的。沒有拿給
    張富雄簽名，我只有拿給甲○○。‧‧‧不記得是否2月26
    日，但是我確定我有拿這一份簽到簿給甲○○簽。因為這是
    延續90年11月13日股東會的決議，丙○○、乙○○簽好就走
    了，‧‧‧我應該沒有將本次登記事項交給建設局前告知丙
    ○○、乙○○，我是直接交給會計師去處理的。但有經過負
    責人的口頭授權。91年2月26日董事會議簽到簿，我可以確
    認有張富雄的簽名。91年2月26日董事會紀錄由我紀錄。是
    會計師拿的，我不知道是傳真還是拿給我的，因為有些東西
    是會計師派人拿給我，有些是會傳給我的。‧‧‧我比較記
    得90年的會議，因為董事願任同意書錯誤很多次，甲○○一
    直想當監察人，經過開會決議讓甲○○當監察人，他才將董
    事願任同意書簽同意，我們交給會計師辦理‧‧‧我覺得這
    只是一個ＰＡＰＥＲ ＭＥＥＴＩＮＧ，只是通知他們股東過
    來簽名而已，要任命什麼人作監察人及董事，在90年已經確
    定，後面只是做一個接續的動作，那時候丙○○、乙○○有
    事，簽完名就走了。91年2月26日董事會議記錄是會計師製
    作的。（為何剛檢察官問你的時候，你回答是你紀錄的？）
    這個紀錄是會計師給我的。（既然是會計師做的，為何上面
    寫的紀錄人是乙○○）應該是按照我們跟他說有何人參加股
    東會，然後會計師再按照情形打這份文件給我們。張富雄沒
    有出席91年2月26日的董事會。‧‧‧我交給甲○○，甲○
    ○交還給我的，因為二月二十六日的會議記錄丙○○、乙○
    ○都簽好了，我才交給甲○○，他簽好給我等語（原審卷一
    第126頁至第142頁），則告訴人甲○○既有高度意願擔任筠
    誠公司之監察人，又因簽名上之錯誤，張富雄之董事願任同
    意書總共簽了三次，每一次均由證人韓秉瀚交付給甲○○轉
    交或代簽，益證甲○○不僅有出席90年11月13日之股東會，
    且對該會議之內容知之甚詳。況就係爭91年2月26日董事會
    議簽到簿之簽名順序分別為丙○○、乙○○、甲○○，亦即
    丙○○、乙○○簽名後即未再接觸到此份會議簽到簿，即由
    韓秉瀚交付甲○○簽名，甲○○簽名後交回該份簽到簿，則
    被告丙○○、乙○○自始至終均未接觸到該三份董事願任同
    意書，自無機會將董事願任同意書轉印張富雄之簽名至91年
    2月26日之董事會議簽到簿上。
(五)又告訴人甲○○於原審審理時證述：我是在九十年十月底，
    要增資入股之後，才成為筠誠網際科技公司的董監事。當時
    是與陳端梅、周庭生，談增資入股的‧‧‧當時遷讓股權讓
    渡同意書的時候，有談妥由我或是我指定的人來擔任。90年
    11月13日在筠誠公司的ＶＩＰ室有召開股東會議。會議目的
    是孫民本要退股及對他所管理的帳要做交代。當時並沒有提
    到董監事的改選，但是陳端梅、周庭生有說他們要擔任監察
    人，但我不同意。基本上九十年十一月十三日董監事的改選
    名單及開會結果是矛盾的，因為基本上我已經反對了，‧‧
    ‧九十年十一月十三日當時召開股東會的有陳端梅、周庭生
    、韓秉翰、還有周庭生的太太（好像是曾綺文）、孫本名、
    孫志洋（孫本名的兒子）及今天在庭的辯護人。九十年十一
    月十三日的股東會我有簽到，就是在一張紙上簽到。我簽的
    是一個空白的資料，並非是這份資料。當時上面並沒有這些
    紀錄只是簽到而已。當時就是股東開會，他們拿給我簽到我
    就簽到，我當時所簽的資料就是公訴人剛才給我看得那一份
    資料，但是我簽名的時候並沒有內容，那部分是空白的，我
    只是簽到而已。‧‧‧我前後共簽三份同意書，因為之前我
    代我父親簽，但是後來說不能代簽，後來我請我父親簽了之
    後，後來我在旁邊又註明說我父親是要擔任董事，送件之後
    韓秉翰又拿回來說旁邊不能有任何字，也不能塗改，所以又
    叫我簽一次。‧‧‧在91年2月26日下午二點的時候，筠誠
    公司沒有召開董事會議。‧‧‧我是簽到董事及監察人三份
    願認同意書的那個地方。董事會簽到簿上張富雄的筆跡也是
    跟願認同意書上的筆跡相同，當然是用影印上去的，我有要
    求他們要拿出正本，他們也拿不出來。‧‧‧我沒有見過這
    份董事會議記錄部分，當然不知道丙○○、乙○○有無在上
    面用印。我沒有在簽到簿上親自簽上自己的名字等語（原審
    卷二第56頁至第62頁）。甲○○雖表示並未見過90年11月13
    日股東會議記錄內容，僅在一張空白紙簽名，另91年2月26
    日並未實際召開董事會，該份簽到簿關於其本人之簽名字跡
    是真正，但當時並非簽在該處，而是簽在董事及監察人願任
    同意書上等語，惟並不否認張富雄之董事願任同意書均是由
    其與韓秉瀚直接接洽，並未經過其他第三人，再參照韓秉瀚
    之證述，被告丙○○、乙○○確實無機會接觸此三份董事願
    任同意書。是被告乙○○如何依起訴書犯罪事實欄所述轉印
    董事願任同意書上張富雄之簽名以偽造署押，已屬有疑；再
    者，關於90年11月13日之股東會議告訴人甲○○已坦承在筠
    誠公司的ＶＩＰ室召開，足認其確有參與會議，並在會議中
    討論由告訴人或其所指定之人擔任監察人；而91年2月26 日
    雖未實際召開董事會，此已獲得兩造及告訴人之確認，惟既
    然該次會議係所謂「紙上會議」性質，其內容是根據筠誠公
    司內部董事之共識所制作，此業據證人韓秉瀚證述明確，且
    該份會議記錄係由黃明貴所製作已如前述，參以卷附91年2
    月26日董事會之簽到簿上確有甲○○之簽名，且經黃明貴加
    上「列席」二字，亦經證人黃明貴到庭證述無訛，則系爭會
    議記錄既非被告等所製作，尚難以偽造文書罪相繩。
(六)另原審命證人韓秉瀚與告訴人甲○○當庭對質，證人韓秉瀚
    自始均稱：2月26日公司的董事會議記錄，我交給告訴人的
    時候，上面已有丙○○及乙○○的簽名，後來甲○○有把這
    個交還給我，後來就有甲○○及張富雄的簽名了，正本我後
    來交給會計師。‧‧‧會議記錄是在筠誠公司交給甲○○。
    而董事願認同意書我前後向甲○○收過三次，因為那個時候
    我們在開會時是說由張富雄擔任董事，股東並不贊成甲○○
    當監察人，後來他就自己更改，上面有塗改之後，我收到之
    後就交給會計師，會計師就說不能更改就退給我，我就又交
    給他，‧‧‧。董事願認同意書是比2月26日的會議記錄早
    交，要把前一次的同意書正本收回之後還會另外簽名。我只
    給他董事願認同意書，是甲○○把他塗改誠監察人願認同意
    書後，簽完名之後再還給我，所以才會有三次，至於監察人
    願認同意書只有一次等語（原審卷二第63頁）。而證人甲○
    ○卻稱：韓秉瀚並沒有拿這個會議記錄給我簽。其餘證人韓
    秉瀚所述，我沒有意見（92年度訴字第1795號卷二第63頁）
    。證人韓秉瀚所述前後始終一致，對於多次與甲○○因會議
    簽到簿或董事願任書接觸亦交代明確，且與常情相符。告訴
    人先於偵查時坦承91年2月26日會議紀錄係其所簽名，惟嗣
    後又表示是簽名在空白紙上以代簽到，及91年2月26日董事
    會是簽在董事及監察人三份願任同意書而非簽到簿等語，告
    訴人之指訴顯有不一致之處，況以告訴人對於筠誠公司經營
    權之重視並極力爭取筠誠公司監察人一職等情，竟會輕易在
    空白紙上簽名，不僅與常情不符，更與偵查中所證述相異，
    依一般經驗法則難信為真實，其片面告訴尚不足以為被告等
    不利之認定，亦難認被告等有何偽造文書之行為。
(七)綜上所述，91年2月26日會議記錄乃係由證人黃明貴所製作
    ，並非被告乙○○所製作，本件並無積極之事證足資認定被
    告確有擅自將證人張富雄之簽名轉印偽製，況被告丙○○、
    被告乙○○並無機會取得該願任書之情形下，自無從進而偽
    造，檢察官並未能證明被告二人有任何偽造文書之犯行，至
    於公司變更登記申請書及公司變更登記表，僅能證明筠誠公
    司曾辦理聲請變更登記，在不能證明被告二人有任何偽造私
    文書之前提下，當然更不能因此推斷被告二人有何使公務員
    登載不實之犯行，則被告二人所辯情節，尚非無據，尚難僅
    憑該等董事會議事錄與董事願任同意書之影本，足資認定被
    告等成立前揭偽造文書罪責。
六、檢察官上訴意旨略以：筠誠網路科技股份有限公司既未實際
    召開91年2月26日股東會及董事會，卻有會議議事錄，顯然
    是偽造之紀錄，原審未繼續詳查被告等明知未經過合法程序
    選任董事長及董事，未實質召開董事會，卻利用證人韓秉瀚
    及會計師黃明貴為前述犯行，認定事實顯有違經驗法則；另
    筠誠公司91年2月26日董事會議事錄與董事願任同意書上「
    甲○○」與「張富雄」之簽名，不論筆勢、筆運、筆劃大小
    皆完全相同，顯然是將董事願任同意書上「甲○○」與「張
    富雄」之簽名，直接翻印移植於董事會議事錄，原審未查，
    為無罪判決，即有未洽云云。惟綜上所述，本件依告訴人之
    指訴及檢察官所舉之證據，尚不足以達到通常一般人均不致
    有所懷疑，而得確信公訴意旨所指被告丙○○與乙○○偽造
    文書行為係真實之程度，已如前述。此外，復查無其他積極
    證據足認被告有何上開犯行，自屬不能證明被告犯罪。原審
    諭知被告等無罪之判決，並無不合。檢察官仍執前詞提起上
    訴，為無理由，應予駁回。
七、適用之法律：刑事訴訟法第368條。
本案經檢察官陳明光到庭執行職務。
中　　華　　民　　國　　94　　年　　7 　　月　　28　　日
　　　　　　　　　刑事第九庭  審判長法　官　陳　祐　治
　　　　　　　　　　　　　　　　    法　官　王　炳　梁
　　　　　　　 　 　　　　　　　　　法　官  陳　晴　教
以上正本證明與原本無異。
如不服本判決，應於收受送達後十日內向本院提出上訴書狀，其
未敘述上訴之理由者並得於提起上訴後十日內向本院補提理由書
（均須按他造當事人之人數附繕本）。
                                    書記官　郭　台　發
中　　華　　民　　國　　94　　年　　7 　　月　　28　　日
